臺灣臺中地方法院民事判決　96年度訴字第1509號
原　　　告　第一商業銀行股份有限公司
法定代理人　丙○○
訴訟代理人　戊○○
被　　　告　甲○○
　　　　　　乙○○
上　一　人
訴訟代理人　丁○○
上列當事人間請求塗銷所有權移轉登記事件，本院於民國96年8
月6日言詞辯論終結，判決如下：
    主      文
被告甲○○與被告乙○○間就坐落嘉義縣民雄鄉○○段二二六地
號、面積一一三點五八平方公尺之土地，及其上嘉義縣民雄鄉○
○段七十八建號即門牌號碼嘉義縣民雄鄉文隆村一一鄰鴨母  九
十之二一號建物乙棟，及坐落嘉義縣民雄鄉○○段二二六之一地
號、面積一一點二五平方公尺之土地，於民國九十五年一月二十
四日所為之信託行為應予撤銷。
被告乙○○應將第一項所示不動產，於民國九十五年一月二十六
日以信託為原因所為之所有權移轉登記，予以塗銷。
原告其餘之訴駁回。
訴訟費用由被告負擔。
    事實及理由
甲、程序方面：
    按當事人得以合意定第一審管轄法院。但以關於由一定法律
    關係而生之訴訟為限。前項合意，應以文書證之，民事訴訟
    法第24條定有明文。依兩造所簽定之約定書第13條約定：「
    立約人對貴行所負之各宗債務，合意以台中地方法院為第一
    審管轄法院」，本院自有管轄權，此核先敘明。
乙、實體方面：
一、原告起訴主張：被告甲○○於民國93年6月4日擔任訴外人即
    借款人超俊植物生技食品有限公司 (原名超俊植物食品有限
    公司，下稱超俊公司)之連帶保證人，向原告借款2筆共計新
    台幣 (下同)1,500,000 元，約定96年6月16日到期，惟超俊
    公司僅攤還本金1,008,000元及繳納至95年7月15日止之利息
    ，尚餘492,000元及自95年7月16日起之利息、違約金未付，
    業經鈞院95年度促字第60348號支付命令確定。詎被告甲○
    ○在借款人超俊公司無其他財產可供執行情況下，亦未依約
    履行保証債務，被告甲○○之總財產即為債權人原告之保障
    ，被告甲○○竟於95年1月26日將其所有坐落嘉義縣民雄鄉
    ○○段226地號、面積113.58平方公尺之土地，及其上嘉義
    縣民雄鄉○○段78建號即門牌號碼嘉義縣民雄鄉文隆村11
    鄰鴨母○90之21號建物乙棟及坐落嘉義縣民雄鄉○○段226
    之1地號、面積11.25平方公尺之土地 (下稱系爭不動產)信
    託移轉登記與被告乙○○所有，致原告無從強制執行，債權
    無法實現，此信託行為顯有害於債權人之原告。且被告甲○
    ○之總財產，依財政部國稅局財產歸屬資料清單內所示，僅
    餘投資1筆及汽車1輛，共總額100,000元之財產，故被告間
    之信託登記行為有害原告之債權，債權人即原告自得訴請法
    院撤銷之。為此，本於信託法第6條第1項規定，請求撤銷被
    告2人間之信託行為，及塗銷上開信託登記等語。並聲明:
    (一)被告甲○○與乙○○間就系爭不動產及物權移轉登記行為
    均應予撤銷。(二)被告等於95年1月26日就系爭不動產以信託
    為原因所為之所有權移轉登記應予塗銷。
二、被告則以：被告甲○○將系爭不動產所有權移轉信託登記予
    被告乙○○，係因被告甲○○，向被告乙○○借款，被告甲
    ○○為擔保對被告乙○○之債務，遂應被告乙○○之要求，
    將系爭不動產所有權信託登記與被告乙○○，並無損害其他
    債權人債權之意思等語，資為抗辯。並聲明：原告之訴駁回
    。
三、本件原告主張被告甲○○於93年6月4日擔任訴外人即借款人
    超俊公司之連帶保證人，向原告借款2筆共計1,500,000元，
    約定96年6月16日到期，惟超俊公司僅攤還本金1,008,000元
    及繳納至95年7月15日止之利息，尚餘492,000元及自95年7
    月16日起之利息、違約金未付，業經鈞院95年度促字第603
    48號支付命令確定；被告甲○○除系爭不動產外，名下並無
    其他不動產，被告甲○○於95年1月26日將系爭不動產信託
    移轉登記與被告乙○○所有等情，業據原告提出與其所述相
    符之借據、增補條款約定書影本各2份、保証書影本1份、約
    定書影本2份、系爭不動產謄本1件、本院95年促字第60348
    號支付命令及確定証明書影本各1份、台灣嘉義地方法院96
    年裁全字第1071號假處分裁定影本1份、財政部台灣省中區
    國稅局財歸屬資料清單1份、個人戶徵信報告1份在卷可稽，
    且為被告所不爭執，原告此部分之主張，自可信為真實。
四、原告主張被告2人間之上開信託行為損害原告債權之行使等
    語，為被告所否認，並以前揭情詞置辯。是本件所須審究在
    於被告間就系爭不動產所為之信託是否有損害原告之債權？
    茲詳述如下：
  (一)按信託財產既須移轉其權利於受託人而獨立存在，已非委託
    人之權利，對委託人之債權人而言，委託人之責任財產顯有
    減少，按諸債務人之財產為全體債權人之總擔保之原則，自
    可能損害於委託人之債權人，故信託法第6條第1項規定：「
    信託行為有害於委託人之債權人權利者，債權人得聲請法院
    撤銷之。」依前開條項規定，只要債務人所為之信託行為有
    害於債權者，債權人即得聲請法院撤銷。
  (二)再按所謂債務人所為之行為有害債權人之債權或權利，係指
    減少債務人之一般財產，而致不能滿足債權人，如此債務人
    之資產狀態，即謂無資力，故債務人所為之有害行為，債務
    人之他財產不足滿足一般債權人時，對於任何債權不以經強
    制執行而終未獲滿足為必要，若有可認縱為強制執行而難獲
    滿足之效果時，即得行使之。且有害於債權之事實，須債務
    人行為與無資力之發生有相當因果關係，債權人行使撤銷權
    時，須債務人在無資力之狀態。
  (三)本件被告甲○○於前揭信託行為時，除本件信託財產外，並
    有投資超俊公司1筆及自小客車車牌號碼為33W-9567乙部，
    惟其財產總額僅有100,000元，此有原告所提出財政部台灣
    省中區國稅局財產歸屬資料清單在卷可稽，是被告甲○○將
    系爭不動產信託與被告乙○○後，上開財產仍不足以清償其
    連帶保證訴外人超俊公司積欠原告之本件借款債務，足堪認
    定。據此，被告甲○○將系爭不動產移轉與被告乙○○所有
    ，致原告無從強制執行，債權無法實現，其信託行為顯有害
    於債權人即原告，原告本於信託法第6條第1項規定請求撤銷
    被告間就系爭不動產所為信託行為之債權行為及因信託行為
    所為所有權移轉登記之物權行為，自屬有據。
  (四)末按債權人依民法第244條第1項或第2項之規定，聲請法院
    撤銷詐害行為時，得並聲請命受益人或轉得人回復原狀，民
    法第244條第4項定有明文。而信託法第6條第1項，乃為民法
    第244條第1項、第2項之特別規定。是原告主張依信託法第6
    條第1項撤銷登記行為時，應類推適用民法第244條第4項之
    規定，得並聲請命受益人或轉得人回復原狀，自屬有據。則
    原告請求被告乙○○並應將系爭不動產以信託為登記原因之
    所有權移轉登記予以塗銷，亦屬有據。惟依前揭規定，不得
    一併訴請被告甲○○塗銷系爭不動產之信託登記，故此部分
    之請求，不應准許。
五、綜上所述，原告以被告間就系爭不動產所為之信託行為，有
    害於原告之權利，依信託法第6條第1項之規定，訴請撤銷被
    告間就系爭不動產所為之信託債權行為及物權行為，並請求
    被告乙○○將系爭不動產於96年1月26日以信託為登記原因
    之所有權移轉登記予以塗銷，為有理由，應予准許。至於訴
    請被告甲○○塗銷系爭不動產之信託登記部分，則無理由，
    應予駁回。
六、兩造其餘主張及所提證據與本院上開論斷無涉或無違，不予
    贅述。
七、訴訟費用負擔：民事訴訟法第79條、第85條第1項前段。
中　　華　　民　　國　　96　　年　　8　　月　　31　　日
                  民事第二庭    法  官  涂秀玲
正本係照原本作成。
如對本判決上訴，須於判決送達後20日內向本院提出上訴狀。
中　　華　　民　　國　　96　　年　　8　　月　　31 　日
                                書記官
